【裁判字號】    98,上易,697
【裁判日期】    980429
【裁判案由】    傷害
【裁判全文】
臺灣高等法院刑事判決                 98年度上易字第697號
上  訴  人
即  被  告  甲○○
上列上訴人，因傷害案件，不服臺灣臺北地方法院97年度易字第
3661號，中華民國98年2 月20日第一審判決（起訴案號：臺灣臺
北地方法院檢察署97年偵字第19178 號），提起上訴，本院判決
如下：
    主  文
上訴駁回。
甲○○緩刑參年。
    事  實
一、甲○○與乙○○係夫妻關係，為家庭暴力防治法第3條第1款
    所稱之家庭成員。民國（下同）97年2月1日上午8、9時許，
    在臺北縣汐止市○○路○段322巷14號7樓內，甲○○因不滿
    妻子乙○○外出工作，表示其無法照顧子女，使乙○○因而
    無法外出準時工作，遂與甲○○發生口角，並將塑膠水杯丟
    擲於地，甲○○竟基於傷害故意，於客廳處先抓住乙○○之
    頭髮，與乙○○發生互毆，並將乙○○拖往浴室繼續徒手毆
    打，致乙○○受有頂葉處頭皮21公分紅腫、枕葉處頭皮4
    3 公分紅腫、左眉毛處22.5公分瘀腫、左側臉部43公
    分紅腫、右手背3.52公分瘀紅腫、上嘴唇1.51公分紅腫
    及鼻部32公分瘀腫等傷害。
二、案經乙○○訴由臺灣臺北地方法院檢察署檢察官偵查起訴。
    理  由
甲、程序部分：
一、按，案件由犯罪地或被告之住所、居所或所在地之法院管轄
    ，刑事訴訟法第5條第1項有明文規定。被告之所在地，係以
    起訴時為標準，管轄之有無，應依職權調查之（最高法院48
    年台上字第837號判例）。經查，本案經檢察官於97年12月9
    日提起公訴，於同年12月15日繫屬法院，有法院收狀章戳在
    卷可參。而被告甲○○於本案起訴時戶籍設於臺北市○○區
    ○○路一段350號4樓之33，並於97年12月31日遷移至臺北縣
    淡水鎮○○路136巷57號8樓，有遷徙紀錄資料查詢結果單、
    個人基本查詢資料附卷為證，是被告於起訴時住所係在原審
    法院轄區，原審自有管轄權。
二、證人乙○○未經具結之偵訊證詞：
(一)次按，證人、鑑定人依法應具結而未具結者，其證言或鑑定
    意見，不得作為證據，刑事訴訟法第158條之3定有明文，此
    規定乃為擔保證人據實陳述，以確保司法權作用之正確性而
    設，此與同法第159 條以下之傳聞法則主要在落實被告反對
    詰問權之行使，保障其訴訟上之防禦權，並符合直接審理與
    言詞審理原則之情形，相異其趣（最高法院96年度台上字第
    2098、910 號判決）。又告訴人乃被告以外之人，本質上屬
    於證人，其陳述被害經過，亦應依人證法定偵查、審判程序
    具結，方得作為證據（同院93年台上字第6578號判例），是
    就告訴人陳述被害經過而言，刑事訴訟法並不存在所謂「告
    訴人陳述」之法定證據方法，一律「應」依證人本質踐行具
    結等法定調查程序，所得供述方具有證據能力，縱使非以證
    人身分傳訊告訴人到庭，就其陳述有關被害之經過時，亦應
    令其以證人身分具結作證，否則，如認告訴人非以證人身分
    所為未經具結之被害陳述，一旦符合容許傳聞證據之例外，
    即有證據能力，一則，已然混淆令證人具結之規定及傳聞法
    則在訴訟法上本質之差異，二則，勢將架空上開判例及刑事
    訴訟法第158條之3所欲透過具結擔保司法權作用正確行使之
    本旨；則若以告訴人所陳親身經歷之被害經過作為認定犯罪
    事實之依據時，除非有依法不得令其具結之情形，否則均應
    命其具結，若依法應具結而未具結時，該等被害事實之陳述
    ，無證據能力，法院不得援其陳述作為判決之基礎，且依「
    證據絕對排除法則」（上開法文並無「除法律有規定者外」
    之例外規定），該未經具結之證言乃當然、絕對無證據能力
    ，自不因當事人於審判程序之同意引用或視為同意而有不同
    （最高法院94年度台上字第3277號、4436號判決）。
(二)本件被害人乙○○於97年8 月15日以告訴人身分接受偵訊，
    就伊遭被告攻擊之經過有所陳述，然檢察官未令伊以證人身
    分作證並具結擔保伊所述實在，此有該偵訊筆錄在卷可稽，
    參照上開說明，乙○○於偵查中之指述，自無證據能力。
三、除上開證據方法外，本件認定事實所引用之卷內卷證資料，
    並無證據證明係公務員違背法定程序所取得，與本案有自然
    之關連性，被告於審理程序迄至本案言詞辯論終結，均不爭
    執該等卷證之證據能力或提出關於證據能力之聲明異議，且
    無顯有不可信之情況或其他不得作為證據之情形，法院認引
    為證據為適當，依刑事訴訟法第159條之4之規定，下述認定
    事實所引用之證據方法，均有證據能力。
乙、實體方面：
一、訊據上訴人即被告（下稱被告）甲○○，固不否認與告訴人
    乙○○於上開時地發生爭吵，並與告訴人發生拉扯行為等情
    ，惟矢口否認有傷害犯行，先後辯稱：其根本不想跟告訴人
    有衝突，其只會動口不會動手的，告訴人辯不過被告，就拳
    打腳踢，為了防衛自己與小孩的安全，當然要衝過去阻擋告
    訴人的行為，其衝過去時告訴人也會反抗，兩人就發生衝突
    ，其去阻擋告訴人下一個暴力動作，告訴人就開始反擊，然
    後就動手動腳，拉拉扯扯難免會受傷，不構成傷害罪，其行
    為非出於故意或過失不罰，沒有主觀上之故意，依刑法第23
    條主張正當防衛云云。惟查：
(一)上開犯罪事實，業據證人即告訴人乙○○於原審中到庭結稱
    ：「我當時還與我先生住在家裡」、「當天是我要去上班，
    【我先生沒有上班】，時間約早上八、九點時，我先生表示
    他無法照顧小孩，因為我當時是擔任家庭清潔的工作，一個
    星期去一次，因為我先生沒有工作，這個打掃的時間他以前
    就知道，他是故意不讓我去打掃而說他有事，後來我就生氣
    跟被告吵架，我當時就拿桌上的東西砸在地上，被告就衝過
    來抓著我的頭髮打我，小孩當時也在場」、「後來我先生就
    衝過來抓著我的頭髮打我，當時小孩是坐在客廳沙發上，當
    時小孩才剛滿兩歲過幾個月而已，後來他衝過來打我時我就
    回手，兩個人就打起來，我在93年時就有聲請過通常保護令
    ，是我朋友到家裡，沒有跟被告說，被告就說我把家裡弄得
    有油煙，他就拿桿麵棍打我，當時我的新電話也被他砸了，
    所以才聲請通常保護令」、「（問：他打你哪些部位？）頭
    、臉、鼻子打到流血、手臂還有背後，但是背後的傷看不出
    來，當時是坐救護車到忠孝醫院驗傷」、「（問：打完之後
    後來的情形？）我就打電話報警，由警察來把我帶出來，連
    衣服上都是血，他們就把我送到忠孝醫院」、「（問：他打
    你哪些部位，請敘述確切位置？）打我的頭的後面及耳朵旁
    邊也有、鼻子，其他的我不太記得」、「在客廳是打架，然
    後拖到浴室打」等語綦詳。又證人乙○○所述受傷部位，核
    與伊於97年2月1日，因上開犯行而至臺北市立聯合醫院忠孝
    院區所檢驗受傷部位相符，亦有臺北市立聯合醫院忠孝院區
    97年2月1日驗傷診斷書可稽（他字卷6 頁），此外，被告亦
    受有傷勢，有國泰醫院家庭暴力事件驗傷診斷證明書可按（
    原審卷22頁），是被告與證人乙○○於97年2月1日上午8、9
    時許，在臺北縣汐止市○○路○段322巷14號7樓內確有發生
    互毆行為，致證人乙○○受有如事實欄所示傷害情形，應可
    認定。
(二)被告於原審時雖辯稱：係證人乙○○拳打腳踢，為防衛自己
    與小孩安全，所以衝過去阻擋證人乙○○行為云云（原審卷
    51頁背面），惟證人已證稱被告有抓住伊頭髮毆打伊等語，
    顯見被告非僅係出手阻擋，顯有積極出手毆打之舉措，衡諸
    證人所受傷勢為有頂葉處頭皮21公分紅腫、枕葉處頭皮4
    3公分紅腫、左眉毛處22.5公分瘀腫、左側臉部43 公
    分紅腫、右手背3.52公分瘀紅腫、上嘴唇1.51公分紅腫
    及鼻部32公分瘀腫多處外傷，其中，頂葉處頭皮21公分
    紅腫、枕葉處頭皮43公分紅腫係於證人頭部、背面經檢驗
    所示，有上開臺北市立聯合醫院忠孝院區97年2月1日驗傷診
    斷書所附人體部分圖可按，則被告若僅為阻擋證人乙○○拳
    打腳踢行為，應不致於導致證人於於頭部、背面有上開傷勢
    呈現。況且，證人已遭毆打致鼻子流血，顯見被告應有積極
    徒手毆打證人舉措，而非僅係因阻擋行為，應可認定，被告
    前開所辯，已屬無據。被告另辯稱未將告訴人拉至廁所毆打
    乙節，亦與告訴人所稱未合。再者，證人乙○○係於案發後
    自行報警，而至臺北市立聯合醫院忠孝院區就診，是前揭診
    斷證明書應係於案發後隨即至醫院看診所取得，又各大醫院
    之急診醫師屬輪值而非固定，則證人乙○○當日既係依據臺
    北市立聯合醫院忠孝院區急診程序隨機看診，當無取得不實
    之醫生診斷證明之可能，且伊所證與被告互毆經過，核與所
    受傷勢相符，前已敘明，自堪認定。
(三)再按，刑法上正當防衛之防衛行為須具有「必要性」，亦即
    防衛之反擊行為，須出於必要，如為防衛自己或他人之權利
    ，該項反擊行為顯然欠缺必要性，非不可排除，即不能成立
    正當防衛，以阻卻違法；亦即，縱令一方先行出手，還擊之
    一方，在客觀上苟非單純對於現在不法之侵害為必要排除之
    反擊行為，因其本即有傷害之犯意存在，自無主張防衛權之
    餘地（最高法院79年度台上字第38號、96年度台上字第3526
    號判決）。被告雖辯稱：其應係正當防衛云云。惟查，審諸
    被告所提出之國泰醫院家庭暴力事件驗傷診斷證明書所示，
    固有擦挫傷、瘀傷及撕裂傷等情形，然被告所受傷勢係分佈
    於臉部、右肩、右手及頸部，若其有遭受重大攻擊而非以反
    擊方式而防衛其權利必要，何以其左手及身體其餘部位均未
    見有重大傷勢，況於當日亦無被告子女驗傷紀錄，是依證人
    所受傷勢程度、所受傷害分佈部位，應認被告乃達反擊目的
    ，而起意傷害證人乙○○，非屬單純防衛自己權利之意思，
    對於現在不法之侵害為必要排除之行為，是被告本有傷害之
    犯意存在，自無主張防衛權餘地，因認被告所辯，自無足採
    為正當防衛之事由，揆諸上開說明，被告不得據此卸免刑責
    。綜上所述，被告所辯並不足採，本件事證明確，被告上開
    犯行，洵堪認定，應依法論科。
二、按家庭暴力防治法所稱家庭暴力，係指家庭成員間實施身體
    或精神上不法侵害之行為；所稱家庭暴力罪，係指家庭成員
    間故意實施家庭暴力行為而成立其他法律所規定之犯罪，家
    庭暴力防治法第2條第1款、第2 款，分別定有明文。被告與
    告訴人為配偶關係，卻對告訴人為傷害行為，自該當家庭暴
    力防治法所稱之家庭暴力罪。核被告所為，係犯家庭暴力防
    治法第2條第2款及刑法第277條第1項之普通傷害罪。原審經
    審理結果，認被告罪證明確，適用家庭暴力防治法第2條第2
    款，刑法第277條第1項、第41條第1項前段，刑法施行法第1
    條之1 等規定，並審酌被告之素行、犯罪動機、智識程度，
    被告與告訴人因家庭細故發生爭執，出手毆打告訴人，導致
    告訴人受有前述傷害，衡其犯罪手段、犯罪所生危害等一切
    情狀，量處被告拘役五十日，並諭知易科罰金之折算標準。
    經核其認事用法尚無違誤，量刑亦屬允當，被告提起上訴，
    以上情否認犯罪，核為無理由，自應予駁回。又被告未曾受
    有期徒刑以上刑之宣告，有被告前科表可稽，受此罪刑宣告
    ，應知警惕，且告訴人具狀陳明願原諒被告，被告亦於上訴
    期間與告訴人離婚，而須照顧子女，此有被告所提出之戶籍
    謄本可稽，本院因認上開刑之宣告，以暫不執行為當，一併
    宣告緩刑三年，用啟自新。
據上論斷，應依刑事訴訟法第368條，刑法第74條第1項第1 款，
判決如主文。
本案經檢察官周誠南到庭執行職務。
中    華    民    國    98    年    4     月    29    日
                  刑事第三庭審判長法  官  陳博志
                                  法  官  許文章
                                  法  官  蔡聰明
以上正本證明與原本無異。
不得上訴。
                                  書記官  陳建邦
中    華    民    國    98    年    4     月    29    日
刑法第277條：
傷害人之身體或健康者，處3年以下有期徒刑、拘役或1千元以下
罰金。
犯前項之罪因而致人於死者，處無期徒刑或7 年以上有期徒刑；
致重傷者，處3年以上10年以下有期徒刑。


司法院資訊處製作；財團法人民間司法改革基金會備份。
